臺灣高等法院臺中分院民事判決　95年度上易字第389號
上　訴　人　丙○○
上　訴　人　甲○○
上列二人共同
訴訟代理人　賴淑惠律師
　　　　　　　　　　　住台中市○區○○○路二段101號3樓
上列二人共同
送達代收人　乙○○　　住台中市○區○○○路2段101號3樓
被上訴人　　丁○○　　住台中市○○區○○路3段345巷8號4樓
　　　　　　　　　　　　之1
訴訟代理人　林士傑律師
上列當事人間請求損害賠償事件，上訴人對於民國95年8月29日
臺灣臺中地方法院95年度訴字第783號第一審判決提起上訴，本
院於95年12月26日言詞辯論終結，判決如下：
    主  文
原判決關於駁回上訴人丙○○後開第二項之訴部分，並訴訟費用
之裁判廢棄。
被上訴人應給付上訴人丙○○新台幣參萬陸仟零柒拾陸元，及自
民國九十四年二月十六日起，至清償日止，按週年利率百分之五
計算之利息。
其餘上訴駁回。
第一、二審訴訟費用，由被上訴人負擔十分之一，餘由上訴人等
連帶負擔。
上訴人等假執行之聲請均駁回。
    事實及理由
一、上訴人起訴主張：被上訴人於92年12月25日凌晨，駕駛車牌
    號碼5Q-5880號自用小客車，沿臺中縣大里市○○路由西往
    東方向行駛，於同日凌晨零時45分許，途經臺中縣大里市○
    ○路與永隆路設有閃光黃燈之交岔路口時，本應注意車前狀
    況，並隨時採取必要之安全措施，竟疏未注意而貿然以50
    或60公里左右之時速駕車前行（當地時速限制為50公里）；
    適上訴人之子張益彰騎乘車牌號碼MW6-765號重機車，沿臺
    中縣大里市○○路由北往南方向駛抵上開路口，因而閃避不
    及，緊急煞車後滑倒，致其所騎機車車頭與被上訴人所駕駛
    前開自用小客車左後側發生碰撞，張益彰因而受有頭部及腹
    腰部挫傷之傷害，經送醫急救仍不治死亡。上訴人丙○○、
    甲○○為被害人之父母，因此受有下列損害：(一)醫藥費部分
    ：上訴人丙○○為張益彰支出醫療費用20,000 元。(二)殯葬
    費部分：上訴人丙○○為張益彰辦理喪葬事宜，支出殯葬費
    用其中含原審核可之325,190元及土葬支出費用62萬元，合
    計為945,190元。(三)法定扶養費部分：被害人張益彰為73年3
    月14日出生，於93年3月14日滿20歲，對上訴人丙○○、上
    訴人甲○○負有扶養義務。上訴人丙○○為43年2月27 日生
    ，於斯時為50歲。育子2名、配偶1人，是上訴人丙○○可向
    被上訴人請求之扶養費用損失，依霍夫曼式計算法扣除中間
    利息後為600,050元；上訴人甲○○為46年6月18日生，時為
    46‧75歲，可向被上訴人請求之扶養費用損失，依霍夫曼式
    計算法扣除中間利息後為787,821元。(四)精神慰撫金部分：
    張益彰乃上訴人丙○○之子，為上訴人生命中之摯愛，於將
    成年之際遭此橫禍，上訴人所承受之痛苦實難以言喻，而被
    上訴人事後亦未曾慰問或協商，態度不佳，爰各請求賠償精
    神慰藉金100萬元。總計被上訴人應賠償上訴人甲○○1,315
    ,128 元【（7878210.4）（過失比例僅能請求四成）＋00
    00000】，應賠償丙○○1,626,096元【計算式：〔（20000
    ＋945190＋600050）0.4〕＋0000000】，扣除甲○○、丙
    ○○共同已領取汽機車強制責任保險金1,500, 000元，即上
    訴人各分得750,000，經各扣除750,000元，被上訴人仍應賠
    償甲○○、丙○○各565,128元、876,096元，為此依侵權行
    為法律關係，聲明求為判決被上訴人應給付上訴人丙○○87
    6,096元；給付上訴人甲○○565,128元，及均自起訴狀繕本
    送達翌日起至清償日止，按年息百分之5計算之利息（上訴
    人丙○○、甲○○於原審分別請求被上訴人給付3,085,147
    元、2,326,857元及其遲延利息，嗣於本院減縮如上述聲明
    ）。
二、被上訴人則以：(一)、被上訴人駕車進入系爭路段時，並未看
    到被害人所駕駛之機車，而係於快接近路口中心點時，眼睛
    之餘光發現左後方處有機車滑倒，嗣並擦撞被上訴人所駕駛
    前開汽車之左後方後繼續向前滑行。故被上訴人發現被害人
    滑倒時，係於被上訴人視線之後方，而非於被上訴人前方，
    系爭車禍非被上訴人所得預見或預防，被上訴人無過失。(二)
    、上訴人主張墓基墾整及公共設施使用費62萬元，此已與喪
    葬費所支出納骨塔之費用重複，應屬無必要且費用過高，依
    法即應亦應予扣除。扶養費用部分，上訴人丙○○名下財產
    總值為8,255, 660元，另有存款約500萬元；上訴人甲○○
    名下財產總值為9,188,515元，另有存款約500萬元。則上訴
    人名下財產均已超過1000萬元，能以自己財產維持生活，上
    訴人自無受扶養之權利，亦不得請求被告賠償扶養費。慰撫
    金部分，被上訴人名下無資產，每月收入約2萬元，上訴人
    資力顯高於被上訴人，請斟酌兩造身分、地位、資力、財產
    狀況、肇事經過等，上訴人請求賠償之慰撫金應各以40萬元
    為適當。(三)、被上訴人既僅屬肇事次因，僅應負10% 至20%
    之責任，請依民法第217條第1項過失相抵之規定，減輕或免
    除被告賠償金額，扣除上訴人共同已領取汽機車強制責任保
    險金1,500, 000元，上訴人已無款可以請求等語資為抗辯。
三、上訴人主張被上訴人於92年12月25日凌晨，駕駛車牌號碼
    5Q-5880號自用小客車，沿臺中縣大里市○○路由西往東方
    向行駛，於同日凌晨零時45分許，途經臺中縣大里市○○路
    與永隆路設有閃光黃燈之交岔路口時，適訴外人張益彰騎乘
    車牌號碼MW6-765號重機車，沿臺中縣大里市○○路由北往
    南方向駛抵上開路口，因緊急煞車後滑倒，致其所騎機車車
    頭與被上訴人所駕駛前開自用小客車左後側發生碰撞，張益
    彰因而受有頭部及腹腰部挫傷之傷害，經送醫急救仍不治死
    亡，業據上訴人提出財團法人仁愛綜合醫院診斷證明書、台
    灣台中地方法院檢察署相驗證明書、台灣省台中縣區車輛行
    車事故鑑定委員會之鑑定意見書、台灣台中地方法院檢察署
    93年度偵字第20266號聲請簡易判決處刑書為證，且為被上
    訴人不爭執，並經本院調取台灣高等法院台中分院95年度交
    上易字第259號、本院94年度中交簡字第250號、本院94年度
    交易字第94號卷、台灣台中地方法院檢察署92年度相字第
    1849號卷，核閱無誤，按汽車行駛至交岔路口，駕駛人應遵
    守燈光號誌之指示，且應注意車前狀況，並隨時採取必要之
    安全措施；而閃光黃燈表示警告，車輛應減速接近，注意安
    全，小心通過，道路交通安全規則第102條1項第1款、第94
    條第3項與道路交通標誌標線號誌設置規則第211條第1項第1
    款分別定有明文。經查：系爭路段為市區道路○○○路、時
    速限制為50公里，而當時天候晴、夜間有照明、路面乾燥無
    缺陷、無障礙物、視距良好、閃光號誌正常。然被上訴人駕
    駛前開自用小客車行經前開閃光黃燈交岔路口，未注意車前
    狀況、未減速慢行，且依前開刑事卷所附道路交通事故調查
    報告表所載亦無不能注意之情事，被上訴人竟疏未注意，於
    前開時、地，駕駛前開自用小客車碰撞張益彰所騎機車，致
    張益彰受有頭部及腹腰部挫傷之傷害因而死亡，則被上訴人
    應負過失責任，且其過失行為與張益彰之死亡有相當因果關
    係，亦均堪認定，被上訴人抗辯伊無過失云云，核非可採。
四、按因故意或過失，不法侵害他人之權利者，負損害賠償責任
    ；汽車、機車或其他非依軌道行駛之動力車輛，在使用中加
    損害於他人者，駕駛人應賠償因此所生之損害，民法第184
    條第1項前段、第191條之2前段分別定有明文。上訴人請求
    被上訴人賠償財產上及非財產上之損害，則屬有據。又不法
    侵害他人致死者，對於支出醫療及增加生活上需要之費用或
    殯葬費之人，亦應負損害賠償責任；被害人對於第三人負有
    法定撫養義務者，加害人對於該第三人亦應負損害賠償責任
    ；且不法侵害他人致死者，被害人之父母、子女及配偶，雖
    非財產上之損害，亦得請求賠償相當之金額，民法第192條
    第1項、第２項、第194條分別定有明文。上訴人丙○○、甲
    ○○為張益彰之父母，對被上訴人請求賠償其所受之損害，
    茲審酌如下：
  (一)上訴人丙○○請求賠償醫藥費20,000元部分：
   上訴人丙○○主張因系爭事故而為張益彰支出必要醫療費用
    20,000元，為被上訴人不爭執，自堪信為真實。依前開說明
    ，上訴人丙○○請求被上訴人賠償其所支出醫療費用20,000
    元，自屬有據。
  (二)上訴人丙○○請求賠償殯葬費部分：查本件原審僅准許325,
    190元部份，兩造已不爭執，自堪信為真實，本院茲引用原
    判決所載之理由。又上訴人丙○○主張除支出上開殯葬費外
    ，另依習俗支出墓基墾整及公共設施使用費62萬元，被上訴
    人亦不爭執，亦堪信為真實，被上訴人所爭執者為無必要支
    出此費用。按所謂殯葬費係指收殮及埋葬費用而言，此等費
    用是否必要，應斟酌當地喪禮習俗及宗教上之儀式定之，其
    賠償範圍應以實際支出之費用，並斟酌被害人當地之習俗、
    被害人之身分、地位及生前經濟狀況決定之。查中部地區社
    會風俗，確有將往生者靈位寄塔設置靈位早晚祭祀，滿一年
    後（俗稱作對年）再入祖先牌位，完結喪事，再予土葬方式
    為之，上訴人丙○○所支出之墓基墾整及公共設施使用費，
    依當地習俗、上訴人丙○○現任光興公司負責人、經濟狀況
    良好，其上開支出62萬元認為確有此必要，上訴人自得請求
    被上訴人賠償。故上訴人丙○○請求被上訴人賠償前開合計
    945,190元之殯葬費，為屬有據，應予准許。
  (三)上訴人丙○○、甲○○請求賠償扶養費部分：
    按民法第一千一百十七條第一項關於無謀生能力之限制，依
    同條第二項規定，於直系血親尊親屬固無適用。並非謂該第
    一項之全部限制（包括不能維持生活），於直系血親尊親屬
    均不適用之。是直系血親尊親屬，如能以自己財產維持生活
    者，自無受扶養之權利。經查上訴人丙○○為專科畢業，現
    任光興公司負責人，持有該公司約25%之股份，於該公司擔
    任職員，每月薪水約2萬元，存款約500萬元；上訴人甲○○
    為高中畢業，現任光興司監察人，持有該公司約20%之股份
    ，於該公司擔任職員，每月薪水約2萬元，存款約500萬元，
    業如前述。次查上訴人丙○○名下有房屋、土地各1筆，並
    投資光興公司，財產總額為8,255,660元；上訴人甲○○名
    下有房屋、土地各4筆，汽車1輛，並投資和成欣業股份有限
    公司、中國石油化學開發股份有限公司、厚生股份有限公司
    、國巨股份有限公司、正隆股份有限公司、光興公司、寶成
    工業股份有限公司、新竹國際商業銀行股份有限公司，財產
    總額為9,188,515元，有稅務電子閘門財產調件明細表在卷
    可憑，足證上訴人丙○○、甲○○，能以自己財產維持生活
    ，而無受被害人張益彰扶養之必要；從而，上訴人分別請求
    被上訴人賠償系爭扶養費損失，即屬無據，應予駁回。
  (四)上訴人丙○○、甲○○各請求被上訴人賠償精神慰藉金100萬
    元部分：
    經上訴人丙○○為專科畢業，現任光興公司負責人，持有該
    公司約25%之股份，於該公司擔任職員，每月薪水約2萬元，
    存款約500萬元；上訴人甲○○為高中畢業，現任光興司監
    察人，持有該公司約20%之股份，於該公司擔任職員，每月
    薪水約2萬元，存款約500萬元；被上訴人則為高職畢業，擔
    任工廠操作員工作，每月收入約25,000元；與上訴人丙○○
    名下有房屋、土地各1筆，並投資光興公司，財產總額為
    8,255,660元；上訴人甲○○名下有房屋、土地各4筆，汽車
    1輛，並投資和成欣業股份有限公司、中國石油化學開發股
    份有限公司、厚生股份有限公司、國巨股份有限公司、正隆
    股份有限公司、光興公司、寶成工業股份有限公司、新竹國
    際商業銀行股份有限公司，財產總額為9,188,515元，均如
    前述。而被上訴人名下則無財產，有稅務電子閘門財產調件
    明細表在卷可憑。本院審酌上訴人因喪子所受之痛苦程度，
    及兩造前開學歷、社會身分地位與工作收入、經濟財產狀況
    等事實，因認上訴人分別請求被上訴人賠償精神慰撫金各10
    0萬元，自屬有據。
  (五)故上訴人丙○○得請求被上訴人賠償醫藥費20,000元、殯葬
    費945,190元、精神慰撫金100萬元，合計為1,965,190；上
    訴人甲○○得請求被上訴人賠償精神慰撫金100萬元，逾此
    部分之其餘請求，均不應准許。
五、按損害之發生或擴大，被害人與有過失者，法院得依民法
    　第217條第1項規定，減輕或免除被上訴人賠償金額；且前
    開規定於被害人之代理人或使用人有過失者，準用之，同法
    第217條第3項亦有規定。復按民法第192條第1項、第194條
    規定不法侵害他人致死者，對於支出殯葬費、醫藥費之人或
    被害人之父母、子女及配偶，亦應負損害賠償責任，係間接
    被害人得請求賠償之特例；此項請求權，自理論言，雖係固
    有之權利，然其權利係基於侵權行為之規定而發生，自不能
    不負擔直接被害人之過失，倘直接被害人於損害之發生或擴
    大與有過失時，依公平之原則，亦應有民法第217條過失相
    抵規定之適用（參照最高法院73年度台再字第182號判例、
    司法院 (79)廳民一字第938號研究意見）。查系爭車禍係被
    上訴人駕駛前開自用小客車行經前開閃光黃燈交岔路口，未
    注意車前狀況、未減速慢行，為肇事次因；被害人張益彰騎
    乘前開重機車行經閃光紅燈交岔路口，未注意車前狀況、未
    減速慢行，未停讓幹線道車先行，為肇事主因，有前開台灣
    省車輛行車事故覆議鑑定委員會94年4月26日府覆議字第
    0940100193號函、台灣省台中縣區車輛行車事故鑑定委員會
    中縣鑑字第930566號鑑定意見書可憑。故本院斟酌被上訴人
    、被害人張益彰前開過失程度，認上訴人均應負60%之責任
    ；被上訴人應負擔40%之責任。是依前開過失相抵之規定與
    說明，上訴人丙○○得請求被上訴人賠償之數額應為
    786,076元[計算方式為：（1,965,1900.4=786,076）]；
    上訴人甲○○得請求被上訴人賠償之數額應為400, 000元[
    計算方式為：（1,000,000X0.4=400,000）]。至上訴人逾此
    部分之其餘請求，則均不應准許。
六、再按保險人依強制汽車責任保險法規定給付之保險金，視為
    加害人或被保險人損害賠償金額之一部分；加害人或被保險
    人受賠償請求時，得扣除之，強制汽車責任保險法第30條定
    有明文（最高法院93年度台上字第472號判決參照）。查系
    爭汽機車強制責任保險金150萬元，係由上訴人2人各自領得
    75萬元。則本件上訴人已受領前開強制汽車責任保險之保險
    金，依前開說明，應自本件損害賠償金額中扣除，於扣除前
    開保險金後，上訴人丙○○僅得向被上訴人請求36,076元；
    上訴人甲○○則不得再請求被上訴人賠償。
七、綜上所述，上訴人丙○○依侵權行為損害賠償之法律關係，
    請求被上訴人給付36,076元及自起訴狀繕本送達之翌日即九
    十四年二月十六日起，至清償日止，按週年利率百分之五計
    算之利息，為屬有據，逾此部分則為無理由。原審就上開應
    准許部分，為上訴敗訴之判決，尚有未洽，上訴意旨求予廢
    棄改判，為有理由，爰由本院予以廢棄改判如主文第2項所
    示。至於上訴人丙○○、甲○○之請求不應准許部分，原判
    決為上訴人丙○○、甲○○敗訴之判決，並駁回其假執行之
    聲請，經核於法並無不合，上訴意旨求予廢棄改判，為無理
    由，應駁回其上訴。又上訴人丙○○勝訴部分，被上訴人依
    法不得上訴，故無宣告假執行之必要。上訴人等敗訴部分，
    亦無假執行宣告之問題，故上訴人等假執行之聲請，均予駁
    回。
八、本件事證已臻明確，兩造所為之其他主張，陳述並所提之證
    據，經審酌後，認均與本件之結論無礙，不再一一論述，併
    予敘明。
據上論結，本件上訴人丙○○上訴部分為一部有理由，一部無理
由；上訴人甲○○上訴部分則為無理由，依法判決如主文。
中　　華　　民　　國　　96　　年　　1 　　月　　9 　　日
                  民事第三庭    審判長法　官　陳照德
　　　　　　　　　　　      　　　　　法　官  曾謀貴
　　　　　　　　　　　      　　　　　法　官  蔡王金全
以上正本係照原本作成。
不得上訴。
　　　　　　　　　　　　　　　　　　　書記官　許麗花
中　　華　　民　　國　　96　　年　　1 　　月　　10　　日
                                                      Ｃ
